---
output: pdf_document
encoding: UTF8
---

```{r librerias y configuraciones, echo=TRUE, message=FALSE}
#noverse
library(readr)
library(magrittr)
library(dplyr)
library(tidyr)
library(skimr)
library(ggplot2)
library(scales)
library(conflicted)
conflicts_prefer(dplyr::filter, .quiet = TRUE)
#group_by() en dos variables se rompe sin esta opción:
options(dplyr.summarise.inform = FALSE)
options(scipen = 999)
```

```{r 1, echo=TRUE}
#Cargue la base de datos y almacene su contenido en un objeto llamado “datos”.
datos <- read.delim("C:/Universidad/ANALEC/Laboratorio-ANALEC/2023_05_CCG_Votacion.txt", header = TRUE, sep = "|")
```

```{r 2, echo=TRUE}
#Realice una inspección de los datos y proporcione el número de observaciones y variables en el conjunto de datos.
skim(datos)
```

De acuerdo con los datos, existen 1.058.415 observaciones -correspondiente con las mesas escrutadas- en 17 variables.

```{r 3, echo=TRUE}
#Transforme la variable “Nro.voto” a numérica.
datos$Nro.voto <- as.numeric(datos$Nro.voto)
class(datos$Nro.voto)
```

```{r 4, echo=TRUE}
#Otorgue nuevos nombres a las siguientes variables
colnames(datos)[13:17] <-
  c("Nombres", "Apellido1", "Apellido2", "Cargo", "Votos")
```

```{r 5, echo=TRUE}
#Obtenga una lista (única) de las distintas regiones presentes en la base de datos.
unique(datos$Region)
```


```{r 6, echo=TRUE}
#Elimine las filas que contienen totales de votos nulos o en blanco al final de cada mesa para garantizar una representación precisa de los datos de la elección. Luego, proporcione el número actualizado de observaciones en el conjunto de datos
datos_vv <- datos %>% 
  filter(!is.na(Nro.voto))
colnames(datos_vv)[13:17] <-
  c("Nombres", "Apellido1", "Apellido2", "Cargo", "Votos")
skim_without_charts(datos_vv)
```
Se ejecutó la limpieza inicial de los datos sobre la nueva base de datos; por lo que de acuerdo con los datos actualizados, hay 981.085 observaciones en 17 variables.

```{r 7, echo=TRUE}
#Calcule el número total de votos emitidos en la elección.
sum(datos$Votos)
sum(datos_vv$Votos)
```
De acuerdo con los datos, fueron emitidos 12.506.673 votos; de los cuales 9.813.212 fueron votos válidamente emitidos.

```{r 8, echo=TRUE}
#Calcule y compare el número de votos obtenidos por cada partido en la elección.
vxp <- datos_vv %>% 
  group_by(Partido) %>% 
  summarise(Votos = sum(Votos)) %>% mutate(porcentaje = (Votos/sum(Votos)*100))
```

Poco más de un tercio de los votos reclamó el Partido Republicano de Chile, el siguiente tercio fue reclamado por los partidos: Comunista de Chile, Unión Demócrata Independiente, De la Gente, Convergencia Social, Renovación Nacional, y Socialista de Chile. El último tercio de todos los votos válidamente emitidos fueron reclamados por otros 9 partidos políticos y los cupos independientes.

```{r 9, echo=TRUE}
#Identifique el partido con la mayor cantidad de votos y el partido con la menor cantidad de votos en la elección
vxp %>% 
  slice(which.max(Votos),
        which.min(Votos))
```
El partido con mayor cantidad de votos válidos corresponde al Partido Republicano de Chile, con 3.476.333 (35,4%). Mientras que el partido con menor cantidad de vótos válidos corresponde a Acción Humanista con 3.073 votos (3,1%).

```{r 10 !, echo=TRUE, fig.height=6}
#Cree un gráfico que muestre la cantidad de votos entre los partidos en la elección
ggplot(
#grepl() para sacar a los independientes del análisis:
  vxp[!grepl("INDEPENDIENTE",vxp$Partido),], 
  aes(x = Partido, y = Votos)) +
  labs(title = "Votos por Partidos", x = "Partido", y = "Votos") + 
  geom_bar(stat = "identity", fill = "blue") +
  scale_y_continuous(labels = scales::label_number_si()) +
  theme(axis.text.x = element_text(angle = 50, hjust = 1))
```
  
```{r 11, echo=TRUE}
#Calcule y compare el número total de votos emitidos por cada región en la elección.
vxr <- datos %>% 
  group_by(Region) %>% 
  summarise(Votos = sum(Votos))
```
La mayoría de las regiones condicen el número de votos totales emitidos con la población vigente. Exceptuando las regiones de: Del Libertador General Bernardo O'Higgins, De la Araucanía, De Antofagasta, y De Ñuble.

```{r 12, echo=TRUE}
#Utilizando la base de datos inicial, obten la cantidad de votos nulos o en blancos por región. 
#Calcula y compara el porcentaje de votos nulos o en blanco respecto a los validamente emitidos.
###
#como dice votos nulos *o* blancos no los puedo sumar
vxr_bn <- datos %>% 
  filter(is.na(Nro.voto)) %>% 
  group_by(Nombres, Region) %>% 
#group_by() se rompe y reclama al usar dos variables
#no tengo la menor idea de por que
  summarise(Votos = sum(Votos)) %>% 
  pivot_wider(names_from = Nombres, values_from = Votos) %>%
#no me acuerdo si vimos pivot_wider() en la ayudantía
#cálculo de porcentajes:
  mutate(votos = vxr$Votos,
         pb = round((`VOTOS EN BLANCO` / votos) * 100, digits = 1),
         pn = round((`VOTOS NULOS` / votos) * 100, digits = 1),
         pv = round(((votos - (`VOTOS NULOS`+`VOTOS EN BLANCO`)) / votos) * 100, digits = 1)
         )
#reordenar y renombrar headers:
vxr_bn <- vxr_bn[, c(1,2,5,3,6,4,7)] %>% 
  `colnames<-`(c("Region", 
                 "Votos en blanco",
                 "Porcentaje de votos en blanco",
                 "Votos nulos", 
                 "Porcentaje de votos nulos",
                 "Votos válidamente emitidos",
                 "Porcentaje de votos válidamente emitidos"))
###
```

